【裁判字號】    98,交聲,1369
【裁判日期】    980606
【裁判案由】    聲明異議
【裁判全文】
臺灣高雄地方法院交通事件裁定        98年度交聲字第1369號
原處分機關  交通部公路總局高雄區監理所
代  表  人  劉育麟
異  議  人
即受處分人  甲○○
上列受處分人因聲明異議案件，對於交通部公路總局高雄區監理
所98年4 月16日所為之處分（原處分案號：高監營裁字第裁80-N
00000000號），聲明異議，本院裁定如下：
    主  文
原處分關於裁處甲○○罰鍰新台幣肆萬伍仟元部分撤銷。
上開撤銷部分，甲○○不罰。
    理  由
一、異議意旨略以：異議人即受處分人甲○○因酒後騎乘重型機
    車，已遭臺灣高雄地方法院檢察署檢察官予以緩起訴處分，
    並依該署指定向高雄市觀護志工協進會毒品減害專戶繳納罰
    金新臺幣（下同）1 萬元，異議人已深感懊悔且得到教訓，
    因經濟困難，懇請法院撤銷罰緩45,000元等語。
二、按汽車駕駛人，駕駛汽車經測試檢定酒精濃度超過規定標準
    者，處15,000元以上60,000元以下罰鍰，並當場移置保管該
    汽車及吊扣其駕駛執照1 年；因而肇事致人受傷者，並吊扣
    其駕駛執照2 年；致人重傷或死亡者，吊銷其駕駛執照，並
    不得再考領，道路交通管理處罰條例第35條第1項 第1 款定
    有明文。惟按一行為同時觸犯刑事法律及違反行政法上義務
    規定者，依刑事法律處罰之，但其行為應處以其他種類行政
    罰或得沒入之物而未經法院宣告沒收者，亦得裁處之；前項
    行為如經不起訴處分或為無罪、免訴、不受理、不付審理之
    裁判確定者，得依違反行政法上之義務規定裁處之；違反行
    政法上義務而受罰鍰、沒入或其他種類行政罰之處罰時，適
    用本法，但其他法律有特別規定者，從其規定，行政罰法第
    26條、第1 條分別定有明文。而上開道路交通管理處罰條例
    第35條第1 項第1 款規定，係對行為人違反行政法上義務規
    定之裁處，且該條例關於一行為同時觸犯刑事法律及違反行
    政法上義務規定者，並無特別規定，故若汽車駕駛人酒後駕
    車之行為，經測試檢定酒精濃度超過規定標準，而同時涉有
    刑法第185 條之3 公共危險罪嫌時，道路交通管理處罰機關
    除有行政罰法第26條第1 項但書得處以其他種類行政罰者之
    情形，方得裁處其他種類行政罰外，關於罰鍰部分，即應依
    上開行政罰法第26條及道路交通管理處罰條例第10條規定移
    送該管地方法院檢察署處理，不得逕依道路交通管理處罰條
    例第35條第1 項第1 款規定，裁處行為人罰鍰之行政罰。
三、再自行政罰法第26條之立法理由觀之，「一行為同時觸犯刑
    事法律及違反行政法上義務規定時，由於刑罰與行政罰同屬
    對不法行為之制裁，而刑罰之懲罰作用較強，故依刑事法律
    處罰，即足資警惕時，實無為一事二罰再處行政罰之必要，
    且刑事法律處罰，由法院依法定程序為之，較符合正當法律
    程序，應予優先適用。但罰鍰以外之沒入或其他種類行政罰
    ，因兼具維護公共秩序之作用，為達行政目的，行政機關仍
    得併與裁處」，故探究其立法目的，無非在處罰目的相同且
    處罰方式相同時，若依刑事法律處罰，即足資警惕時，實無
    為一事二罰再處行政罰之必要，但罰鍰以外之沒入或其他種
    類行政罰，因兼具維護公共秩序之作用，為達行政目的，行
    政機關仍得併予裁處。至於刑事訴訟法第253 條之1 所指之
    緩起訴處分，其中檢察官命被告為金錢給付部分，並得為民
    事強制執行名義，受處分人因上開緩起訴處分而剝奪其財產
    權，且前揭金錢給付義務亦具有強制性、懲罰性，雖不若易
    科罰金係以支付金錢作為自由刑之替代，惟經由緩起訴處分
    條件之履行使其免於遭檢察官發動起訴程序，仍具有替代刑
    罰之效果，廣義而言，應屬前揭所稱之「實質刑事法律處罰
    」，而有行政罰法第26條第1 項「一事不二罰」規定之適用
    。且「緩起訴」處分之最終雖使被告免於刑事訴追之效果，
    與「不起訴」處分之效果相同，然觀諸刑事訴訟法第253 條
    之1 第1 項係91年2 月8 日增訂，行政罰法係94年2 月5 日
    公布，而制定在後的行政罰法第26條第2 項僅臚列「不起訴
    處分或無罪、免訴、不受理、不付審理之裁判確定者」，並
    未將「緩起訴處分」納入。又緩起訴處分既非不能證明行為
    人之犯罪事實，且行為人有支付一定金額之實質處罰，已產
    生實質刑罰之效果，自與上開行政罰法第26條第2 項列舉之
    不起訴處分等情形迥然有別，仍無從遽為比擬而為相同之處
    置。再者，酒後駕車行為人於受緩起訴處分，並於其財產權
    遭受剝奪之餘，卻仍需繳納一定金額之行政罰鍰，其結果勢
    必降低刑事被告接受緩起訴之意願，亦與訂定緩起訴處分以
    替代繁複刑事審判程序之制度性機能相悖。準此以言，制定
    在後之行政罰法第26條第2 項既未將緩起訴處分列舉其中，
    本於保障人民基本權及「法律明示其一排除其他」之法理暨
    前揭說明，自不能將條文中「不起訴處分」之範圍，擴及於
    性質並不相同之「緩起訴處分」。
四、經查：
（一）本件異議人甲○○於96年8 月4 日凌晨1 時31分許，騎乘
      車牌號碼YCX-730 號重型機車，於高雄縣路竹鄉○○路32
      7 巷巷口，因酒後駕車，經警攔檢後，測得其呼氣酒精濃
      度檢測值為0.57MG／L ，超過規定標準而製單舉發，嗣原
      處分機關於98年4 月16日，以高監營裁字第80-NO0000000
      號裁決書，依道路交通管理處罰條例第35條第1 項第1 款
      之規定，裁處異議人罰鍰新臺幣45,000元及施以道路安全
      講習等情，有高雄縣政府警察局96年8 月4 日高警交字第
      N00000000 號舉發違反道路交通管理事件通知單、交通部
      公路總局高雄區監理所98年4 月16日高監營裁字第裁80-N
      00000000號違反道路交通管理事件裁決書、酒精測定紀錄
      表各1 份附卷可稽。是異議人確有酒精濃度超過規定標準
      之違規事由，堪以認定。
（二）異議人因同一酒後駕車之事實，經警以異議人涉犯公共危
      險罪嫌移送高雄地檢署偵辦，業經高雄地檢署檢察官於96
      年10月12日以96年度偵字第24098 號為緩起訴處分，緩起
      訴期間為1 年，異議人應於收受檢察官執行緩起訴處分命
      令通知書後，向高雄市觀護志工協進會毒品減害專戶支付
      10,000元，案經高雄地檢署檢察官職權送再議，並經臺灣
      高等法院檢察署為再議駁回之處分而告確定，緩起訴期間
      為96年11月14日至97年11月13日，異議人於96年11月29日
      收受執行通知，並於96年12月18日向高雄市觀護志工協進
      會毒品減害專戶支付10,000元等情，復經本院調閱高雄地
      檢署96年度緩字第3991號、96年度偵字第24098 號案卷核
      閱屬實，並有上開緩起訴處分書、臺灣高等法院高雄分院
      檢察署處分書、臺灣高等法院被告前案紀錄表、臺灣高雄
      地方法院檢察署送達證書、郵政跨行匯款申請書各1 份附
      卷為佐，此部分事實，亦堪認定。
（三）綜上，本件異議人雖於裁決書上所載時、地酒後騎乘重型
      機車，而有違反道路交通管理處罰條例第35條第1 項第1
      款規定之違規行為，惟異議人上開酒後駕車之行為，係屬
      同時觸犯刑事法律及違反行政法上義務規定之行為，且前
      經緩起訴處分確定，緩起訴期間並已屆滿，異議人確定不
      會再受刑事訴追及處罰。又異議人前已給付1 萬元給高雄
      市觀護志工協進會毒品減害專戶，已產生實質刑罰之效果
      ，則揆諸上開行政罰法第26條規定與前揭說明，原處分機
      關對異議人上開酒後駕車之違規行為予以裁罰時，就其行
      為應處以其他種類行政罰部分（即施以道路交通安全講習
      ），固仍得予以裁處，然就裁處罰鍰部分，揆諸上開說明
      ，自不得再予處罰。是原處分機關就異議人酒精濃度超過
      規定標準部分，對其裁處罰鍰45,000元，尚有未洽，自應
      由本院予以撤銷，並就上開撤銷部分，另為異議人不罰之
      諭知。另原處分關於道安講習部分，異議人對此均未聲明
      異議，此觀異議人聲明異議狀之事實及理由所載自明，而
      不在本件審理及撤銷之範圍內，附此敘明。
據上論斷，應依道路交通案件處理辦法第20條前段規定，裁定如
主文。
中    華    民    國    98    年    6     月    6     日
                  交通法庭  法  官  楊珮瑛
以上正本證明與原本無異。
如不服本裁定，應於收受送達後5 日內向本院提出抗告狀。
中    華    民    國    98    年    6     月    6     日
                            書記官  郭南宏


司法院資訊處製作；財團法人民間司法改革基金會備份。
